臺灣高等法院刑事判決
111年度上易字第733號
上  訴  人  臺灣新北地方檢察署檢察官
被      告  陳玉娟


選任辯護人  張韶庭律師
上列上訴人因被告詐欺案件，不服臺灣新北地方法院110年度簡
上字第467號，中華民國111年3月28日第一審判決（聲請簡易判
決處刑案號：臺灣新北地方檢察署110年度偵字第19240號），提
起上訴，本院判決如下：
    主  文
上訴駁回。
    理  由
一、聲請簡易判決處刑意旨略以：被告陳玉娟為告訴人陳玉明（
    下稱告訴人）之胞妹，被告明知其母即被繼承人陶秀蓉（下
    稱被繼承人）業於民國109年11月3日死亡，權利能力已消滅
    ，不得為任何法律行為之主體，無從再授權其使用金融帳戶
    之提款卡，且相關金融帳戶內之款項即為被繼承人之遺產，
    須由全體繼承人填具申請書，或同意委任代理人，並檢具相
    關證件，依據繼承之程序，始得提領款項，竟意圖為自己不
    法之所有，未經告訴人之同意或授權，分別為下列犯行：
　㈠於109年11月4日18時47分許、同日18時48分許、109年11月5
    日13時32分許，在新北市○○區○○街0號之中和泰和街郵局內
    ，持被繼承人申設之中華郵政股份有限公司（下稱中華郵政
    公司）帳號00000000000000號帳戶（下稱陶秀蓉郵局帳戶）
    提款卡，插入自動櫃員機並輸入密碼，以此方式使自動櫃員
    機之辨識系統對於真正持卡人之判別陷於錯誤，誤判其是有
    提款權之人，而先後自該帳戶提領共計新臺幣（下同）3萬3
    ,000元。
　㈡於109年11月5日（聲請簡易判決處刑書誤載為109年11月4日
    及同年月5日），在新北市○○區○○街0號之合作金庫中和分行
    內，持被繼承人申設之合作金庫商業銀行（下稱合庫商銀）
    雙和分行帳號0000000000000號帳戶（下稱陶秀蓉合庫帳戶
    ）提款卡，插入自動櫃員機並輸入密碼，以此方式使自動櫃
    員機之辨識系統對於真正持卡人之判別陷於錯誤，誤判其是
    有提款權之人，而先後自該帳戶提領共計4,000元（聲請簡
    易判決處刑書誤載為7,530元）。因認被告涉犯刑法第339條
    之2第1項以不正方法由自動付款設備取得他人之物罪嫌。
二、犯罪事實應依證據認定之，無證據不得認定犯罪事實；又不
    能證明被告犯罪者，應諭知無罪之判決，刑事訴訟法第154
    條第2項、第301條第1項分別定有明文。又犯罪事實之認定
    ，應憑真實之證據，倘證據是否真實尚欠明確，自難以擬制
    推測之方式，為其判斷之基礎；而認定犯罪事實之證據係指
    足以認定被告確有犯罪行為之積極證據而言，該項證據自須
    適合於被告犯罪事實之認定，始得採為斷罪之資料，最高法
    院53年台上字第656號著有判決先例。且刑事訴訟上證明之
    資料，無論為直接或間接證據，均須達於通常一般之人均不
    致有所懷疑，而得確信其為真實之程度，始得據為有罪之認
    定，若其關於被告是否犯罪之證明未能達此程度，而有合理
    懷疑之存在，致使無從形成有罪之確信，根據「罪證有疑，
    利於被告」之證據法則，即不得遽為不利被告之認定，亦有
    最高法院76年台上字第4986號判決先例可參。又刑事訴訟法
    第161條第1項規定：檢察官就被告犯罪事實，應負舉證責任
    ，並指出證明之方法。因此，檢察官對於起訴之犯罪事實，
    應負提出證據及說服之實質舉證責任。倘其所提出之證據，
    不足為被告有罪之積極證明，或其指出證明之方法，無從說
    服法院以形成被告有罪之心證，基於無罪推定之原則，自應
    為被告無罪判決之諭知，最高法院92年台上字第128號著有
    判決先例可資參照。此外，依刑事訴訟法第154條第2項規定
    ，有罪判決書理由內所記載認定事實所憑之證據，須經嚴格
    證明之證據，在無罪判決書內，因檢察官起訴之事實，法院
    審理結果認為被告之犯罪不能證明，所使用之證據不以具有
    證據能力之證據為限，故無須再論述所引有關證據之證據能
    力（最高法院100年度台上字第2980號判決意旨參照）。
三、聲請意旨認被告涉犯刑法第339條之2第1項以不正方法由自
    動付款設備取得他人之物罪嫌，係以告訴人於警詢、偵查中
    證述；中華郵政公司110年1月21日儲字第1100017040號函及
    所附之帳戶基本資料、客戶歷史交易清單；合庫商銀雙和分
    行110年1月27日合金雙和字第1100000205號函及所附之歷史
    交易明細查詢結果等證據，為其主要依據。
四、訊據被告坦承持陶秀蓉郵局帳戶、合庫帳戶提款卡提款之事
    實，惟否認以不正方法由自動付款設備取得他人之物犯行，
    辯稱：我有去領錢，我沒有經過告訴人的同意；我去領錢是
    要支付媽媽死後的喪葬費用及其他用品的花銷，另外媽媽走
    的時候我是先刷我信用卡支付媽媽的醫療費用的，所以我要
    補我信用卡的費用等語。
五、經查：
　㈠本案被繼承人於109年11月3日死亡，有死亡證明書在卷可查
    （見新北檢110年度他字第214號卷《下稱他214卷》第41頁）
    。被告於被繼承人死亡後，仍於聲請簡易判決處刑書所載犯
    罪事實一㈠、㈡所載時、地，持被繼承人之提款卡，分別提領
    陶秀蓉郵局帳戶、陶秀蓉合庫帳戶內3萬3,000元、4,000元
    等事實，有被告提出之自首狀（見他214卷第1頁）；中華郵
    政公司110年1月21日函及檢附之帳戶基本資料及歷史交易明
    細（見他214卷第10至19頁）；合庫商銀雙和分行110年1月2
    7日函及檢附之開戶基本資料及交易明細（見他214卷第21至
    23頁）附卷可稽，並為被告供承在卷（見原審110年度簡上
    字第467號卷《下稱原審簡上卷》第119頁，本院卷第90頁），
    此部分之事實，應堪認定。
　㈡按刑法第339條之2第1項規定「意圖為自己或第三人不法之所
    有，以不正方法由自動付款設備取得他人之物者，處3年以
    下有期徒刑、拘役或30萬元以下罰金」。準此，本案被告是
    否構成上開罪名，需審究其主觀上有無「為自己或第三人不
    法所有」之意圖，先予說明。
　㈢經查：
　　⒈被繼承人自109年10月19日住院後，所應支付之醫療費用共
      7萬8,965元，係由被告於109年10月29日、109年11月3日
      以信用卡刷卡支付7萬2,341元、6,624元等情，有衛生福
      利部雙和醫院醫療費用收據、中國信託銀行信用卡交易明
      細在卷可查（見原審簡上卷第39、41、43頁）。是認被告
      為被繼承人支付之醫療費用共7萬8,965元，顯已超過所提
      領之3萬7,000元（計算式：3萬3,000+4,000=3萬7,000）
      ，被告辯稱其於被繼承人死後提領該等款項的行為，目的
      是用以支付被繼承人生前醫療費用等節，堪予採信。
　　⒉證人即告訴人陳玉明於原審具結證述：我沒有支付陶秀蓉
      的喪葬費用，我有問過被告，但她說她處理就好，不需要
      我管等語（見原審簡上卷第159頁）。而被告支付被繼承
      人之喪葬費用之事實，有被告提出之喪葬費用明細及單據
      資料在卷可查（見原審簡上卷第127至135頁）。是以，被
      告處理被繼承人之喪葬費用等事宜，亦堪認定。
　　⒊從而，被告持提款卡領取陶秀蓉郵局帳戶、陶秀蓉合庫帳
      戶內共3萬7,000元，用於支付被繼承人生前醫療費用、喪
      葬費用之情，尚屬有據，自難認被告主觀上具有「為自己
      或第三人不法之所有」之意圖，自不該當於刑法第339條
      之2第1項之構成要件。
六、綜上所述，檢察官所舉各項證據方法，無法證明被告有以不
    正方法由自動付款設備取得他人之物之主觀不法所有意圖，
　　是本案依檢察官所提出之證據，客觀上尚未達到使通常一般
    人均不致有所懷疑，而得確信被告有被訴以不正方法由自動
    付款設備取得他人之物犯行之程度，本案既然尚存有合理之
    懷疑，揆諸首開法條及說明，本於罪證有疑，利於被告之原
    則，即應為有利被告之認定，自應為被告無罪之諭知。
七、駁回上訴之理由
　㈠原審因認被告被訴刑法第339條之2第1項以不正方法由自動付
    款設備取得他人之物罪嫌，核屬不能證明，而為無罪之諭知
    ，雖有贅載民事委任關係，尚無違誤。
　㈡檢察官上訴意旨略以：被告若於被繼承人死亡前，先行墊付
    被繼承人之醫療費用，此等先行墊付費用之事後填補，應透
    過與其他繼承人協議遺產分配之方式為之。被告捨此不為，
    而未得其他繼承人同意，逕自持被繼承人之提款卡，透過自
    動櫃員機提領被繼承人金融帳戶內之款項，已觸犯刑法第33
    9條之2第1項以不正方法由自動付款設備取得他人之物罪云
    云。
　㈢然查，檢察官既已肯認被告有「先行墊付費用、事後填補」
    之舉，自應積極證明被告之主觀上不法所有之意圖，又原判
    決認定被告無罪之理由，在於綜合前開供述證據、非供述證
    據之綜合評價、判斷，認檢察官之舉證不足，而無從形成被
    告有罪之確切心證，本件檢察官仍未盡舉證之責任，指摘被
    告持提款卡提領款項之客觀行為，無足補正應負之舉證責任
    ，徒對原審依職權所為之證據取捨以及心證裁量，反覆爭執
    ，惟依檢察官所提出之各項證據，尚無法達於通常一般之人
    均不致有所懷疑，而得確信其為真實之程度，而不足認定被
    告涉有以不正方法由自動付款設備取得他人之物犯行，已如
    前述，檢察官並未進一步提出其他積極證據以實其說，所言
    無從推翻原審之認定，其上訴難認為有理由，應予駁回。
據上論斷，應依刑事訴訟法第368條，判決如主文。
本案經檢察官林佳慧聲請簡易判決處刑，檢察官彭聖斐提起上訴
，檢察官孫冀薇到庭執行職務。
中　　華　　民　　國　　111 　年　　8 　　月　　11　　日
                  刑事第二十三庭審判長法　官  許永煌
                                      法　官  雷淑雯
                                      法　官  黃美文
以上正本證明與原本無異。
不得上訴。
                                      書記官  彭威翔
中　　華　　民　　國　　111 　年　　8 　　月　　12　　日